【裁判字號】    98,易,215
【裁判日期】    980422
【裁判案由】    偽造文書
【裁判全文】
臺灣高雄地方法院刑事判決               98年度易字第215號
公  訴  人  臺灣高雄地方法院檢察署檢察官
被      告  乙○○
選任辯護人  蔡淑媛律師（財團法人法律扶助基金會）
上列被告因偽造文書案件，經檢察官提起公訴（97年度偵字第
19339 號），本院判決如下：
    主    文
乙○○共同犯行使使公務員登載不實文書罪，處有期徒刑伍月，
如易科罰金，以新台幣玖佰元即銀元參佰元折算壹日；減為有期
徒刑貳月又拾伍日，如易科罰金，以新台幣玖佰元即銀元參佰元
折算壹日。
    事    實
一、乙○○為越南國籍人士，因意圖來台打工，於民國（下同）
    92年11、12月間，透過他人居間結識張國財（94年7 月27日
    已歿，由檢察官另為不起訴處分，詳下述），明知其等均無
    結婚之真意，竟共同基於使我國公務員登載不實文書之犯意
    聯絡，乙○○同意按月給付張國財新臺幣（下同）1 萬元之
    代價，約定由張國財出面辦理與乙○○「假結婚」戶籍登記
    ，使乙○○得以順利入境台灣工作。乙○○與張國財乃於92
    年12月1 日，在越南國西寧省辦理結婚登記、取得結婚證書
    後，乃由張國財於92年12月15日前往屏東縣屏東市戶政事務
    所申辦結婚登記，且乙○○設籍於張國財屏東市光大一巷65
    號戶內，使承辦戶籍登記之該管公務員將上揭不實事項登載
    於職掌之戶籍登記簿上，據此核發戶籍謄本予張國財，並持
    以申請核發乙○○外僑居留證，而使乙○○因此取得外僑居
    留證，順利入境我國，足以生損害於戶政機關對結婚登記管
    理之正確性。嗣經民眾檢舉，為警循線查獲，始悉上情。
二、案經高雄縣政府警察局鳳山分局移送臺灣高雄地方法院檢察
    署檢察官自動檢舉偵查起訴。
    理    由
壹、證據能力部分：
一、就卷附證人戊○○於警詢之陳述，被告及辯護人於本院審判
    程序否認其證據能力。惟就戊○○上開警詢之陳述，性質上
    雖屬傳聞證據，然被告及辯護人並未釋明有何不法或不當之
    情形。審酌證人戊○○已於本院審理時以證人身分具結作證
    ，經被告及辯護人為反對詰問，而其先前警詢之陳述與審判
    如有不符部分，實具有較可信之特別狀況，且為證明犯罪事
    實存否所必要，依刑事訴訟法第159 條之2 規定，認具有證
    據能力。
二、其他本判決理由所援用之證據資料（含供述證據及非供述證
    據），被告、辯護人及公訴人於本院言詞辯論終結前，均同
    意有證據能力（參本院1 卷第19頁），本院審酌上開證據之
    作成，並無違法或不當情形，且與本案待證事實相關，適當
    作為證據，依刑事訴訟法第159 條之5 第2 項、第1 項之規
    定，認均有證據能力。
貳、實體部分：
一、訊據被告矢口否認有行使使公務員登載不實文書之犯行，辯
    稱：伊沒有假結婚，伊與張國財係真結婚，並無虛偽結婚之
    意思，所為之結婚登記係屬真正云云。惟查：
  (一)上揭事實，業據證人戊○○、丙○○於警詢之證述，證人戊○○、丙○○、張竹鈞於偵訊、證人戊○○於本院審理時之
    具結證述明確，參核相符屬實，並有張國財戶籍（假結婚）
    登記謄本、被告之入出境資料、外僑居留證、外僑居留資料
    查詢明細內容顯示畫面、屏東市戶政事務所97年7 月15日函
    附張國財與被告結婚登記申請書、結婚證書、97年9 月3 日
    函附張國財戶籍資料、死亡登記申請書、死亡證明書各1 份
    在卷可稽，足堪佐證。
  (二)被告雖以上開情詞置辯。惟查：
    1.證人戊○○於警詢時證稱：92年間，伊經營「慈慧越南新
      娘仲介」，有幫「張國財」及「乙○○」辦理結婚手續來
      台，事後他們是以結婚名義來台灣；手續費用是10萬元，
      張國財有付5 萬元給伊，說明乙○○結婚回台後1 個月內
      再給伊5 萬元。92年12月間乙○○到台入境時，是伊與張
      國財至機場接人，但張國財沒有付錢給伊；93年1 月間，
      經伊多次催促，張國財方對伊坦承說明，他們未同住在一
      起，也未辦理結婚宴客，雙方在越南約定乙○○要以假結
      婚來台工作，乙○○同意來台後會每月給他1 萬元人頭老
      公費用，但現在已有2 次人頭費未給他，他正在找乙○○
      等語明確（參警卷第6 、7 頁）；且其於偵訊亦為同旨之
      證述；再於本院審理時具結證述：伊只帶張國財過去越南
      ，那是他第一次去越南；伊與張國財在越南僅1 星期，他
      沒去被告越南的家，伊與他住同一飯店，沒有看到張國財
      與被告在房間內睡覺，他們也沒有一起出遊；後來被告入
      境後，張國財說他家裡很亂，可否讓被告暫時住伊家裡幾
      天，幫被告找工作，後來伊介紹被告去朋友家裡幫傭，過
      1 星期後，伊朋友說沒有繼續聘用，伊帶回後第2 天被告
      就走了，不知去向。因張國財沒錢給伊，伊追查才知被告
      沒去他屏東家裡住過，伊有問鄰居，他們說並沒看過被告
      。事後有個越南人跟伊說：被告與她一起在大寮「玉豐摸
      摸茶」店上班，伊當時也住大寮後庄，被告去該處找人，
      伊才在鳳屏路越南河粉店看到被告；張國財說不知被告詳
      細年籍資料，伊才帶他去屏東縣警察局外事科辦理被告失
      蹤協尋；後來1 年到了，被告要辦延長居留，就請人帶她
      找到張國財，給張國財3 萬元，他才去辦消除失蹤協尋，
      並幫她辦延期居留等語明確（參本院2 卷第23正反、24正
      、25反頁）。上開證述，比對參核相符。
    2.再張國財與被告確係於92年12月1 日在越南西寧省辦理結
      婚，張國財同年12月15日在台辦理結婚登記，申報被告住
      於「屏東市鵬程里光大一巷65號」，而經1 年8 月後，張
      國財於94年7 月27日被發現在該處死亡；且被告於92年12
      月24日入境台灣後，居留期限（1 年）至93年12月23日止
      ；惟張國財於93年5 月5 日申報被告自同年3 月13日起即
      失蹤協尋，於居留期限屆滿前之93年11月22日，始尋獲登
      記，並辦理延長居留，被告始於94年10月7 日出境，再於
      94年10月22日入境等情明確，有被告入出境資料、與張國
      財結婚戶籍登記謄本、被告外僑居留證、外僑居留資料查
      詢明細內容顯示畫面、結婚登記申請書、結婚證書等資料
      在卷足參（參警卷第13至16頁，偵卷第21至28頁，本院1
      卷第11頁）。顯見被告入境後，並未按址實際住居於張國
      財屏東市住處，否則張國財何必申報被告失蹤協尋；且被
      告係事後經張國財同意始為尋獲登記，並辦延長居留等情
      明確。是證人戊○○上開證述，與卷內積極事證參核相符
      ，堪以採信。
    3.又證人即張國財之妹丙○○於警詢證述：伊與張國財實際
      僅住1 巷之隔，有經常聯絡，越南女子乙○○伊不認識，
      伊不知道她與張國財有婚姻，也沒有舉行公開儀式，張國
      財沒有與該女子共同居住，伊從未見過，伊等家屬從不知
      悉此事等語；且於偵訊時具結證稱：乙○○雖稱她94年間
      回來問鄰居，有1 個老伯伯，可是伊住在張國財附近（光
      大一巷56號），那邊只有寡婦而已，不可能有老伯伯；伊
      從沒看過被告，如他有結婚，伊等一定會知道；被告既稱
      在該家裡住3 個月，為何不知道家中擺設；一直到張國財
      死前，都伊在照顧他三餐，且伊大姐、二姐都有拿錢給張
      國財作生活費等語明確（參警卷第10頁，偵卷第12、39、
      40頁）。再證人即張國財之兄張竹鈞於偵訊具結證稱：伊
      有去張國財住處找過他，從沒看過被告，張國財去世後，
      伊等要辦除戶登記時，才發現他戶籍內有登記配偶等語明
      確（參偵卷第12、13頁）；上開2 人證述參核相符。則被
      告如確與張國財結婚登記為「配偶」，何以自92年12月24
      日入境至97年5 月11日警詢間，竟從未與張國財之兄、姊
      、妹等至親見面，甚至從未到過張國財上開住處，而無認
      識鄰里任何一人。是其所辯，顯然不合事理。
    4.參酌被告於偵訊時坦承：伊不知道張國財是如何死的，也
      沒有幫他辦後事，張國財有1 個大姐、2 個妹妹，可是伊
      從沒有看過等語明確（參偵卷第11、12頁）。且證人丙○○、張竹鈞於偵訊均證稱：伊家裡張國財有1 個哥哥（張
      竹鈞）、2 個姊姊、1 個妹妹（丙○○）等情明確，顯見
      ，被告實際上並未與張國財結婚，否則，豈有就配偶張國
      財實際住居何處、張國財2 親等親屬有幾人、何人、張國
      財有何病症、有無就醫、何時死亡等情，均不知悉；甚至
      連張國財末期、彌留之際、後事、死亡登記等均未陪同、
      在場、參與，就我國社會人情、事理，實匪夷所思。被告
      復於本院審理時坦承：伊係在越南賣麵時，有台灣團去旅
      遊吃飯，透過中間人介紹認識張國財，與他3 天內共見3
      次面，都沒有拍結婚照、穿新娘禮服，來台後也沒有辦結
      婚儀式、宴請親友，張國財住處沒有貼結婚紅囍字等語明
      確（參本院2 卷第30反、31正頁）；足見，被告與張國財
      在越南應無實際結婚。何況，被告復於本院審理時供述：
      張國財有給3 千美元，是要辦在越南結婚手續，還有坐車
      的錢等語（參本院卷第31正頁），與證人戊○○於本院審
      理時證稱：張國財給伊3 千美元，2 千美元是給越南律師
      的費用，1 千美元是給伊的報酬等語（參本院卷第23正頁
      ），參互比對，印證相符。顯見被告所辯：伊與張國財在
      越南結婚、簡單宴客云云，純屬虛構，而無可信。
  (三)且查：
    1.被告雖聲請證人甲○○○於本院審理時證稱：被告與其先
      生曾到伊高雄縣鳥松鄉的家，被告來借住約1 年，她說在
      大寮後庄的工廠工作，有看過他先生來找被告2 次、她有
      出去過夜6 次等語（參本院2 卷第18反至20正頁）。惟其
      同時證稱：被告有給她先生錢，她說她先生生病，不去工
      作，一直跟她要錢，被告有時拿給他5 千元，或6 、7 千
      元不一定；在該1 年期間，伊不知道被告有無回她先生屏
      東的家，伊從沒見過被告先生的家人，被告上班時伊沒有
      看到等語明確（參本院2 卷第19反、20反頁）；顯見證人
      甲○○○並未實際目睹被告與張國財有同居之行為，且於
      借住1 年期間，被告經常交錢給張國財，其對於被告實際
      於大寮何處工作、工作內容為何，則無所悉等情明確，凡
      此，核與證人戊○○上開證述：被告於大寮後庄之摸摸茶
      店上班、張國財積極找被告要每月人頭費用等情相符。從
      而，證人甲○○○上開被告有借住、有工作、有給錢之證
      述，即無從對被告為有利之認定。
    2.另證人李碧琪雖於偵訊時證稱：伊於案發後應被告要求陪
      她去向那老伯伯作訪談，他有說看被告回來過云云（參偵
      卷第40頁）；惟其同時證稱：但那老伯伯說實際情形他也
      不清楚等語（同上卷頁）；而證人丙○○、張竹鈞上開證
      述均否認其人存在，且該老伯伯究係何人，與證人戊○○
      證述：被告要註銷失蹤協尋（尋獲登記）、延長居留時，
      所請該位「帶她找到張國財、給他3 萬元之人」，是否為
      同一人、有無關聯，被告及辯護人均未為任何舉證與說明
      ，則證人李碧琪之證述，亦無從為被告有利之認定。
  (四)綜上所述，被告與張國財均明知不實之事項（假結婚），而
    使公務員登載於職務上所掌之公文書，進而行使該登載不實
    之公文書（戶籍謄本），足以生損害於戶政機關辦理結婚登
    記之正確性，罪證明確，犯行堪以認定，應予依法論科。
二、按行為後法律有變更者，適用行為時之法律，但行為後之法
    律有利於行為人者，適用最有利於行為人之法律，刑法第2
    條第1 項定有明文。本件被告行為後，刑法業於94年2 月2
    日經總統令修正公布，於95年7 月1 日正式施行，而比較新
    舊法時應就罪刑有關之加重、減輕暨其他法定加減原因（如
    身分加減）與加減例等一切情形，綜其全部罪刑之結果而為
    比較（參最高法院95年5 月23日刑事庭第8 次會議決議）；
    經就附表所示之各項規定整體比較新舊法之結果，認修正施
    行前之刑法規定較有利於行為人，是依前開說明，自應適用
    舊法之規定論處。
三、本件核被告之所為，係犯刑法第216 條、第214 條之行使使
    公務員登載不實文書罪。被告、張國財（已歿）就上開犯行
    ，互有犯意聯絡及行為分擔，應論以共同正犯。被告與張國
    財使公務員登載不實，進而行使登載不實文書，其使公務員
    登載不實之低度行為，為其行使登載不實文書之高度行為所
    吸收，不另論罪。爰審酌被告為來台工作，明知與張國財均
    無結婚之真意，竟辦理假結婚來台，推由張國財出面使戶政
    機關公務員將不實結婚登載於職務上所掌之公文書，足以生
    損害於戶政機關辦理結婚登記之正確性，自應受相當程度之
    刑事非難，且其犯後飾詞狡辯，尚無悔意，仍有惡性。惟念
    其來台後未有其他犯罪情事，有台灣高等法院被告前案紀錄
    表在卷可參，暨其犯罪之動機、目的在打工匯錢回國，手段
    並非惡劣等一切情狀，量處如主文所示之刑，以資懲儆。又
    被告本件如事實欄所示之犯罪時間（92年12月15日），係在
    96年4 月24日以前，符合中華民國九十六年罪犯減刑條例所
    定之減刑條件，應減其宣告刑二分之一，且參酌被告犯罪之
    情節，併諭知如易科罰金之折算標準。
四、另張國財已於94年7 月27日死亡，有其死亡登記申請書、死
    亡證明書、除戶登記資料等在卷足參，並業經同署檢察官於
    97年12月22日以97年度偵字第19339 號為不起訴處分在案。
據上論結，應依刑事訴訟法第299 條第1 項前段，刑法第2 條第
1 項、第216 條、第214 條、修正前（下同）第28條、第41條第
1 項前段，修正前罰金罰鍰提高標準條例第1 條前段、第2 條，
中華民國九十六年罪犯減刑條例第2 條第1 項第3 款、第7 條，
判決如主文。
本案經檢察官丁○○到庭執行職務。
中    華    民    國    98    年    4     月    22    日
                  刑事第二庭  審判長法  官  林水城
                                    法  官  羅立德
                                    法  官  李昆南
以上正本證明與原本無異。
如不服本判決應於收受判決後10日內向本院提出上訴書狀，並應
敘述具體理由。其未敘述上訴理由者，應於上訴期間屆滿後20日
內向本院補提理由書(均須按他造當事人之人數附繕本)「切勿逕
送上級法院」。
中    華    民    國    98    年    4     月    22    日
                                    書記官  黃美玲
附錄本判決論罪之法條：
刑法第216條（行使偽造變造或登載不實之文書罪）
行使第210 條至第215 條之文書者，依偽造、變造文書或登載不
實事項或使登載不實事項之規定處斷。
刑法第214 條（使公務員登載不實罪）
明知為不實之事項，而使公務員登載於職務上所掌之公文書，足
以生損害於公眾或他人者，處3 年以下有期徒刑、拘役或5 百元
以下罰金。
┌───────────────────────────────────────────────┐
│附表：                                                                                        │
├──────┬─────────────┬─────────────┬───────┬────┤
│相關變更條文│行為時法（下稱舊法）      │裁判時法（下稱新法）      │比  較  理  由│比較結果│
├──────┼─────────────┼─────────────┼───────┼────┤
│【罰金刑貨幣│依法律應處罰金、罰鍰者，就│中華民國94年1 月7 日法修正│刑法之貨幣單位│經按現行│
│單位之變更】│其原定數額得提高為2 倍至10│施行後，刑法分則編所定罰金│由「元（指銀元│法規所定│
│罰金罰鍰提高│倍（刑法乃係定明10倍）。第│之貨幣單位為新臺幣。94年1 │）」變更為「新│貨幣單位│
│標準條例第1 │1 條所定得提高倍數之規定，│月7 日刑法修正時，刑法分則│臺幣」，且刑法│折算新臺│
│條前段、第5 │於本條例修正後制定之法律，│編未修正之條文定有罰金者，│分則之罰金數額│幣條例第│
│條→刑法施行│不適用之；本條例修正前公布│自94年1 月7 日刑法修正施行│，亦視該分則先│2 條之規│
│法第1 條之1 │之法律，於本條例修正後修正│後，就其所定數額提高為30倍│前曾修正與否，│定折算後│
│第1 項、第2 │其罰金罰鍰數額或法律經全部│。但72年6 月26日至94年1 月│而分別提高3 或│等值，是│
│項          │修正而其罰金罰鍰數額未予變│7 日新增或修正之條文，就其│30倍。        │新法並未│
│            │更者，亦同。              │所定數額提高為3 倍。      │              │較有利。│
├──────┼─────────────┼─────────────┼───────┼────┤
│【罰金刑下限│罰金：（銀元）1 元以上。  │罰金：新臺幣1000元以上…。│罰金刑之下限，│舊法有利│
│之變更】刑法│                          │                          │由銀元10元（亦│        │
│第33條第5款 │                          │                          │經提高）即新臺│        │
│            │                          │                          │幣30元，提高為│        │
│            │                          │                          │新臺幣1000元  │        │
├──────┼─────────────┼─────────────┼───────┼────┤
│【易科罰金折│犯最重本刑為5 年以下有期徒│犯最重本刑為5 年以下有期徒│易科罰金折算標│舊法有利│
│算標準變更】│刑以下之刑之罪，而受6 個月│刑以下之刑之罪，而受6 個月│準由銀元300 元│        │
│修正前刑法第│以下有期徒刑或拘役之宣告…│以下有期徒刑或拘役之宣告者│即新臺幣900 元│        │
│41條第1 項前│得以（銀元，下同）1 元以上│，得以新臺幣1000元、2000元│，提高為以新臺│        │
│段、修正前罰│3 元以下折算1 日，易科罰金│或3000元折算1 日，易科罰金│幣1000元、2000│        │
│金罰鍰提高標│。依刑法第41條易科罰金…就│。                        │元或3000元折算│        │
│準條例第2 條│其原定數額提高為100 倍折算│                          │1日           │        │
│→現行刑法第│1 日；法律所定罰金數額未依│                          │              │        │
│41條第1 項前│本條例提高倍數，或其處罰法│                          │              │        │
│段          │條無罰金刑之規定者，亦同。│                          │              │        │
├──────┼─────────────┴─────────────┴───────┴────┤
│整體比較結果│以舊法有利於被告                                                                │
└──────┴────────────────────────────────────────┘


司法院資訊處製作；財團法人民間司法改革基金會備份。
